ACORDAO-COMPLETO-2390770

ACÓRDÃO 227/2020 ATA 3/2020 - PLENÁRIO

VISTOS, relatados e discutidos estes autos de tomada de contas especial instaurada pelo Instituto Nacional do Seguro Social (INSS) em desfavor de Diego Aquino Vivas Alves, como então servidor do INSS no âmbito da gerência executiva de Garanhuns – PE, além de Francisco de Assis de Oliveira, Joelma Gomes de Aquino e Lucineide Pereira de Siqueira, como terceiros desvinculados ao INSS, diante da irregular concessão de benefícios previdenciários e da subsequente produção de dano ao erário sob o valor histórico de R$ 166.808,04;
ACORDAM os Ministros do Tribunal de Contas da União, reunidos em Sessão do Plenário, ante as razões expostas pelo Relator, em:
9.1. considerar revéis o Sr. Diego Aquino Vivas Alves e a Sra. Lucineide Pereira de Siqueira, nos termos do art. 12, § 3º da Lei 8.443, de 1992;
9.2. julgar irregulares as contas de Diego Aquino Vivas Alves e Lucineide Pereira de Siqueira, nos termos dos arts. 16, III, alíneas “c” e “d”, e 19, caput, da Lei nº 8.443, de 1992, para condená-los ao pagamento solidário do débito apurado nos autos, com a fixação do prazo de 15 (quinze) dias, contados da notificação, para comprovarem, perante o Tribunal (art. 214, III, “a”, do Regimento Interno do TCU – RITCU) , o recolhimento da aludida dívida em favor do Instituto Nacional do Seguro Social, atualizada monetariamente e acrescida dos juros de mora, calculados desde as datas discriminadas até o efetivo recolhimento, na forma da legislação em vigor, sob as seguintes condições:
9.2.1. débito em desfavor de Diego Aquino Vivas Alves pela irregular concessão de benefícios a Pedro Rafael Ferreira da Silva em face dos seguintes valores:
	Valor (R$) 
	Data

	 53.365,21 
	 25/8/2009

	 697,50 
	 25/8/2009

	 465,00 
	 28/9/2009

	 465,00 
	28/10/2009

	9.2.2. débito em desfavor de Diego Aquino Vivas Alves pela irregular concessão de benefícios a Juranda Mirelly Aquino Maia em face dos seguintes valores:
	Valor (R$) 
	Data

	 36.965,00 
	 7/4/2009

	 465,00 
	 7/4/2009

	 465,00 
	 7/5/2009

	 465,00 
	 4/6/2009

	 465,00 
	 6/7/2009

	 465,00 
	 6/8/2009

	 697,50 
	 4/9/2009

	 465,00 
	6/10/2009

	 465,00 
	6/11/2009

	9.2.3. débito em desfavor de Diego Aquino Vivas Alves e Lucineide Pereira de Siqueira pela irregular concessão de benefícios a Adriano Filho Pereira da Cruz em face dos seguintes valores:
	Valor (R$) 
	Data

	 93,00 
	 19/5/2009

	 465,00 
	   2/6/2009

	 465,00 
	   2/7/2009

	 465,00 
	   4/8/2009

	 697,50 
	22/10/2009

	 465,00 
	22/10/2009

	 465,00 
	 4/11/2009

	 698,00 
	 3/12/2009

	 465,00 
	  6/1/2010

	 510,00 
	  2/2/2010

	 510,00 
	  8/3/2010

	 510,00 
	  9/4/2010

	 510,00 
	11/5/2010

	 510,00 
	 7/6/2010

	 510,00 
	 5/7/2010

	 510,00 
	 5/8/2010

	 765,00 
	8/9/2010

	 510,00 
	8/10/2010

	 510,00 
	  3/2/2011

	 510,00 
	  3/2/2011

	 540,00 
	  3/2/2011

	 764,50 
	  4/2/2011

	 540,00 
	  4/3/2011

	 545,00 
	  4/4/2011

	 545,00 
	  3/5/2011

	 545,00 
	  2/6/2011

	 545,00 
	  4/7/2011

	 545,00 
	  2/8/2011

	 817,50 
	  2/9/2011

	9.2.4. débito em desfavor de Diego Aquino Vivas Alves e Lucineide Pereira de Siqueira pela irregular concessão de benefícios a Flávio Almeida Pereira em face dos seguintes valores:
	Valor (R$) 
	Data

	 53.274,83 
	18/8/2009

	 465,00 
	18/8/2009

	 697,50 
	4/9/2009

	 465,00 
	22/10/2009

	 465,00 
	6/11/2009

9.3. aplicar em desfavor de Diego Aquino Vivas Alves e Lucineide Pereira de Siqueira, individualmente, a multa prevista no art. 57 da Lei 8.443, de 1992, sob os valores de R$ 80.000,00 (oitenta mil reais) e de R$ 70.000,00 (setenta mil reais) , respectivamente, com a fixação do prazo de 15 (quinze) dias, contados da notificação, para que comprovem, perante o Tribunal (art. 214, III, “a”, do RITCU) , o recolhimento da dívida ao Tesouro Nacional, atualizada monetariamente na forma da legislação em vigor;
	9.4. autorizar, caso requerido, nos termos do art. 26 da Lei nº 8.443, de 1992, e do art. 217 do RITCU, o parcelamento das dívidas fixadas por este Acórdão em até 36 (trinta e seis) parcelas mensais e sucessivas, com a atualização monetária e os correspondentes acréscimos legais, esclarecendo ao responsável que a falta de pagamento de qualquer parcela importará no vencimento antecipado do saldo devedor, sem prejuízo das demais medidas legais; 
	9.5. autorizar, desde logo, a cobrança judicial das dívidas fixadas por este Acórdão, nos termos do art. 28, inciso II, da Lei nº 8.443, de 1992, diante do não atendimento à notificação;
	9.6. solicitar, por intermédio do Ministério Público junto ao TCU, que a Advocacia-Geral da União adote as medidas necessárias ao arresto dos bens de Diego Aquino Vivas Alves e Lucineide Pereira de Siqueira, nos termos do art. 61 da Lei nº 8.443, de 1992, e do art. 275 do RITCU, caso não haja, dentro do prazo estabelecido, a comprovação do efetivo recolhimento das aludidas dívidas, devendo o MPTCU atentar para a eventual possibilidade de promover o referido arresto em relação ao valor consolidado do débito imputado contra os aludidos responsáveis em outros processos de tomada de contas especial autuados no âmbito do TCU;
	9.7. considerar, preliminarmente, graves as infrações cometidas por Diego Aquino Vivas Alves e Lucineide Pereira de Siqueira, nos termos do art. 60 da Lei nº 8.443, de 1992, e do art. 270, § 1º, do RITCU; 
	9.8. inabilitar o Sr. Diego Aquino Vivas Alves e a Sra. Lucineide Pereira de Siqueira pelo período de 7  (sete) anos, individualmente, para o exercício de cargo em comissão e de função de confiança no âmbito da administração federal, nos termos do art. 60 da Lei nº 8.443, de 1992, e do art. 270 do RITCU; 
	9.9. determinar que a unidade técnica envie a cópia deste Acórdão, com o Relatório e o Voto, ao Instituto Nacional do Seguro Social (INSS) e à Procuradoria Geral Federal junto à Advocacia-Geral da União, para ciência e adoção das providências solicitadas pelo item 9.6 deste Acórdão;
	9.10. determinar que a unidade técnica envie a cópia deste Acórdão, com o Relatório e o Voto, à Controladoria-Geral da União, para ciência e adoção das providências determinadas pelo item 9.8 deste Acórdão; e 
9.11. determinar que a unidade técnica envie a cópia deste Acórdão, com o Relatório e o Voto, à Procuradoria da República no Estado de Pernambuco, nos termos do art. 16, § 3º, da Lei nº 8.443, de 1992, e do art. 209, § 7º, do RITCU, para o ajuizamento das ações civis e penais cabíveis.

Tomada de contas especial instaurada diante da concessão irregular de benefícios previdenciários.

Instituto Nacional do Seguro Social (INSS).

3. Responsáveis: Diego Aquino Vivas Alves (CPF XXX.325.004-XX); Lucineide Pereira de Siqueira (CPF XXX.052.648-XX).

13.1. Ministros presentes: Ana Arraes (na Presidência), Walton Alencar Rodrigues, Augusto Nardes, Raimundo Carreiro e Vital do Rêgo.
13.2. Ministros-Substitutos convocados: Marcos Bemquerer Costa e André Luís de Carvalho (Relator).
13.3. Ministro-Substituto presente: Weder de Oliveira.

DIEGO AQUINO VIVAS ALVES

ANDRÉ DE CARVALHO

Trata-se de tomada de contas especial instaurada pelo Instituto Nacional do Seguro Social (INSS) em desfavor de Diego Aquino Vivas Alves, como então servidor do INSS no âmbito da gerência executiva de Garanhuns – PE, além de Francisco de Assis de Oliveira, Joelma Gomes de Aquino e Lucineide Pereira de Siqueira, como terceiros desvinculados ao INSS, diante da irregular concessão de benefícios previdenciários e da subsequente produção de dano ao erário sob o valor histórico de R$ 166.808,04.
2.	Após a análise final do feito, o auditor federal da Secex-TCE lançou seu parecer conclusivo à Peça 40, com a anuência dos dirigentes da unidade técnica (Peças 41 e 42) , nos seguintes termos:
	“ (...) 2. O processo originou-se das constatações de irregularidades no âmbito da Gerência Executada de Garanuns/PE, apuradas no Processo Administrativo Disciplinar (PAD) 35204.006254/2009-76, no qual se verificou que o ex-servidor Diego Aquino Vivas Alves concedeu irregularmente benefícios de Pensão por Morte (NB-21) e Auxílio-Reclusão (NB-25) , criando pessoas fictícias e, de forma fraudulenta, inseriu os dados no Sistema Corporativo da Previdência Social, como também tinha conhecimento da inexistência dos processos físicos, uma vez que não foram formalizados, pois os dados foram lançados no Sistema aleatoriamente e, ainda, afirmou que retroagiu a data do recolhimento à prisão para gerar pagamento a maior (v. peça 2, p. 14, item 2.19) , condutas essas que resultaram em concessões irregulares de benefícios previdenciários e levaram à sua demissão (cf. Portaria MPS 196, de 12/04/2011, peça 2, p. 32) . 
	3.	O detalhamento do débito realizado consta da peça 2, p. 119-120, 125-131 (Lucineide) , p. 121-123 (Joelma) , p. 124 (Francisco) .
	4.	O Relatório de TCE 37345.000358/2016-l7  (peça 3, p. 33-41) caracterizou a responsabilidade do ex-servidor Diego Aquino Vivas Alves solidariamente com os representantes legais indicados.
	5.	O Relatório de Auditoria 648/2017 do Controle Interno (peça 3, p. 81-83) retrata as questões relatadas no Relatório de Tomada de Contas Especial.
	6.	Diante disso, a Secretaria de Controle Interno certificou a irregularidade das contas (peça 3, p. 84) , acompanhado do parecer do dirigente do órgão de controle interno (peça 3, p. 85) , tendo o Ministro de Estado do Desenvolvimento Social, Sr. Osmar Gasparini Terra, registrado o conhecimento das conclusões daquele órgão de controle interno (peça 3, p. 95-96) . A responsabilização foi devidamente inscrita no Siafi (peça 3, p. 29-32) .
	7.	A presente tomada de contas especial foi autuada no TCU em 21/8/2017, dando início à fase externa da TCE.
	8.	Na instrução precedente (peça 24) , considerando que o alcance da jurisdição do Tribunal de Contas da União sobre terceiros estranhos à Administração Pública depende da comprovação de que tenham agido com dolo ou culpa (v. item 11, peça 24) ; considerando que, no caso concreto, não há elementos que indiquem cabalmente a participação dos beneficiários no conluio para a prática dos atos fraudulentos apurados pelo INSS (item 26, peça 24) ; considerando que o TCU, na apreciação do TC Processo 014.555/2010-7, que trata de TCE instaurada em face de irregularidades semelhantes, decidiu excluir 24 segurados da relação processual (item 29, peça 24) ; considerando as providências judiciais de iniciativa da Procuradoria Federal Especializada, com vistas à recuperação de valores pagos indevidamente a segurados (itens 25, 26 e 27, peça 24) . Conclui-se, portanto, com a proposta de citação apenas do ex-servidor do INSS arrolado, Sr. Diego Aquino Vivas Alves, e da terceira responsável Lucineide Pereira de Siqueira, sem que os segurados e terceiros responsáveis restantes sejam instados a apresentar alegações de defesa na fase externa da TCE, em vista do entendimento de que tal medida é a que melhor se coaduna com os ditames da culpabilidade e dos princípios da racionalidade processual e da efetividade da jurisdição de contas (v. itens 28.1 e 43 e subitens, peça 24) .
	8.1. Em cumprimento ao Despacho do Secretário (peça 26) , foram promovidas as citações propostas, mediante os Ofícios-TCU/Secex-TCE 1135/2019 (Diego, peça 28) e 1136/2019 (Lucineide, peça 29) , todos datados de 28/3/2019. 
	8.2. O expediente dirigido ao Sr. Diego Aquino Vivas Alves foi devolvido por motivo ‘Desconhecido’ (cf. Aviso de Recebimento – AR, peça 32, e envelope de devolução, peça 30) . Diante do insucesso da comunicação anterior, foi promovida nova pesquisa de endereços do referido responsável (v. peça 33) e emitido, para fins de citação, o ofício TCU/Secex-TCE 4254/2019 (peça 34) , datado de 18/6/2019. Referido ofício foi devolvido por motivo ‘Mudou-se’ (cf. AR, peça 35) . Seguiu-se, então, em razão do exaurimento das tentativas de citação mediante ofício, a citação por meio do Edital-TCU/Seproc 0342, de 9/10/2019, publicado no D.O.U. de 4/11/2019, cf. peças 36 e 37.
	Análise dos pressupostos de procedibilidade da IN/TCU 71/2012
	Verificação de Eventual Prejuízo ao Contraditório e Ampla Defesa
	9.	Verifica-se que não houve o transcurso de mais de dez anos desde o fato gerador sem que tenha havido notificação pela autoridade administrativa federal competente (art. 6º, inciso II, c/c art. 19 da Instrução Normativa-TCU 71/2012, modificada pela IN/TCU 76/2016) , uma vez que as concessões irregulares dos benefícios apurados ocorreram nos anos de 2009 (v. peça 2, p. 40, 55, 67-68, 83) com efeitos que se protraíram até o ano de 2011, em virtude dos pagamentos delas decorrentes (cf. débito detalhado na proposta de encaminhamento) , tendo transcorrido menos de dez anos dos acontecimentos em apreço. Os responsáveis foram notificados no PAD 35204.006254/2009-70 em 2010 (peça 2, p. 9-10, item 2.1, p. 12, item 2.13, p. 14, item 4.1) e houve tentativas de cobrança em 2014 (peça 2, p. 41-44, 56-59, 65-66, 69-70, 81-82, 85-86) e efetivas notificações/cobranças em 2015 (peça 2, p. 45, 60, 71, 84, 93-103) e 2016 (peça 2, p. 165-174, 205-206; peça 3, p. 1, 6-8) .
	Valor de Constituição da TCE
	10. O valor atualizado do débito apurado (sem juros) em 1º/1/2017 é R$ 267.558,96 (v. peça 23, p. 16) , portanto superior a R$ 100.000,00, na forma estabelecida conforme os arts. 6º, inciso I, e 19 da IN-TCU 71/2012, modificada pela IN-TCU 76/2016.
	Verificação da existência de outros débitos
	11. Informa-se que não foram encontrados outros débitos imputáveis a Diego Aquino Vivas Alves, Francisco de Assis de Oliveira, Joelma Gomes de Aquino e Lucineide Pereira de Siqueira em processos em tramitação neste Tribunal (v. peça 14) .
	Exame técnico
	Caracterização das irregularidades geradoras do dano ao erário
	12. Extrai-se da situação sintetizada na seção ‘histórico’ desta instrução as seguintes irregularidades:
	12.1. Ocorrência 1: concessão irregular de benefícios previdenciários de Pensão por Morte a pessoa fictícia na condição de menor sob o nome de Pedro Rafael Ferreira da Silva e a Juranda Mirelly Aquino Maia, beneficiários, considerando que não foram encontrados os processos físicos respectivos e comprovado o não atendimento das condições para as referidas concessões, com criação de pessoa fictícia, não confirmação de vínculos empregatícios e inserção indevida de dados no Sistema Corporativo da Previdência Social;
	Valor histórico: R$ 95.910,21 (v. peça 3, p. 38) ;
	Dispositivos violados: art. 74 da Lei 8.213/1991 e art. 105 do Decreto 3.048/1999;
	Responsável: Diego Aquino Vivas Alves, na condição de ex-servidor do INSS.
	Condutas: na condição de servidor do INSS e responsável pela concessão de Pensão por Morte, o Sr. Diego Aquino Vivas Alves promoveu, intencionalmente, a concessão irregular de pensão por morte a pessoa fictícia sob o nome de Pedro Rafael Ferreira da Silva e a Juranda Mirelly Aquino Maia, sem suporte em documentos ou consultas idôneos, com a ocorrência de criação de pessoa fictícia e inserindo indevidamente dados no Sistema Corporativo da Previdência Social, sem processos formalizados, resultando em concessões que geraram pagamentos irregulares dos benefícios, em prejuízo ao Erário federal, sem que se indicasse qualquer situação que justificasse a adoção de tal conduta;
	Evidências: cálculo e atualização monetária de valores recebidos indevidamente - relatórios simplificados, peça 2, p. 55 (Francisco) , peça 2, p. 83 (Joelma) ; Relações Detalhadas de Créditos, peça 2, p. 121-123 (Joelma) , p. 124 (Francisco) ; Telas ‘Titular do Benefício’ e ‘Representante Legal do Benefício’, peça 2, p. 52-53, 78-79; Relatórios Auditoria de Benefícios, peça 15, p. 6-7, 15-16; Relatório Final – Processo Administrativo Disciplinar (processo 35204.006254/2009-70, peça 2, p. 8-22) .
	12.2. Ocorrência 2: concessão irregular de benefícios previdenciários de pensão por morte à pessoa fictícia sob o nome de Flávio Almeida Pereira e de auxílio reclusão à pessoa fictícia sob o nome de Adriano Filho Pereira da Cruz, beneficiários, considerando que não foram encontrados os processos físicos respectivos e comprovado o não atendimento das condições para as referidas concessões, com criação de pessoas fictícias, não confirmação de vínculos empregatícios e inserção indevida de dados no Sistema Corporativo da Previdência Social;
	Valor histórico: R$ 70.897,83 (v. peça 4, p. 145) ;
	Dispositivos violados: 
	- Diego Aquino Vivas Alves: arts. 74 e 80 da Lei 8.213/1991 e art. 105 e 116 do Decreto 3.048/1999;
	- Lucineide Pereira de Siqueira: art. 4º, incisos II e III, da Lei 9.784/1999 e art. 186 da Lei 10.406/2002;
	Responsáveis: Diego Aquino Vivas Alves, na condição de ex-servidor do INSS, e Lucineide Pereira de Siqueira, na condição de representante legal cadastrada;
	Condutas: 
	- Diego Aquino Vivas Alves: na condição de servidor do INSS e responsável pela concessão de Pensão por Morte e Auxílio Reclusão, o Sr. Diego Aquino Vivas Alves promoveu, intencionalmente, a concessão de pensão por morte a pessoa fictícia sob o nome de Flávio Almeida Pereira e Auxílio Reclusão a pessoa fictícia sob o nome de Adriano Filho Pereira da Cruz sem suporte em documentos ou consultas idôneos, inserindo indevidamente dados no Sistema Corporativo da Previdência Social, sem processos formalizados, resultando em concessões que geraram pagamentos irregulares dos benefícios, em prejuízo ao Erário federal, sem que se indicasse qualquer situação que justificasse a adoção de tal conduta, em vez de promover a devida verificação do atendimento das condições para tais concessões.
	- Lucineide Pereira de Siqueira: contribuiu para as concessões irregulares de Auxílio Reclusão (NB 25/145.268.837-8) e Pensão Por Morte (NB 21/146.116.799-7) feitas às pessoas fictícias sob os nomes de Adriano Filho Pereira da Cruz e Flávio Almeida Pereira, considerando ter fornecido seus dados pessoais, na condição de representante legal dos beneficiários indicados sem comprovar tal condição, sem formalização do respectivo processo e sem ter comprovado que eles atendiam às exigências legais para habilitarem-se aos benefícios concedidos para a promoção de tais concessões pelo Sr. Diego Aquino Vivas Alves, sem que fossem atendidas as exigências normativas para tanto e, por conseguinte, sem suporte em documentos ou consultas idôneos, com a geração de pagamentos irregulares dos benefícios, em prejuízo ao erário federal, ausente qualquer situação que justificasse a adoção de tais condutas.
	Evidências: cálculo e atualização monetária de valores recebidos indevidamente - relatórios simplificados, peça 2, p. 40, 67-68; Relações Detalhadas de Créditos, peça 2, p. 119-120, 125-131; Telas ‘Titular do Benefício’ e ‘Representante Legal do Benefício’, peça 2, p. 37-38; Relatórios Auditoria de Benefícios, peça 15, p. 8-14; Relatório Final – Processo Administrativo Disciplinar (processo 35204.006254/2009-70, peça 2, p. 8-22) .
	Individualização das Condutas
	13. Considerando os ilícitos acima identificados, a imputação de responsabilidade atende aos pressupostos estabelecidos na jurisprudência desta Corte de Contas. Com efeito, há elementos para individualizar as condutas, o nexo de causalidade entre estas e as irregularidades geradoras do dano e está caracterizada a atuação, no mínimo culposa, dos responsáveis, conforme resumido na matriz de responsabilização anexa a esta Instrução.
	Verificação do Prazo de Prescrição da Pretensão Punitiva
	14. Observa-se não ter ocorrido a prescrição da pretensão punitiva por parte do TCU que, nos termos do entendimento firmado no Acórdão 1441/2016-TCU-Plenário (Rel. Ministro Benjamin Zymler) , subordina-se ao prazo geral de prescrição indicado no art. 205 do Código Civil, qual seja, dez anos contados a partir da data de ocorrência da irregularidade sancionada, nos termos do art. 189 do Código Civil. As irregularidades discutidas nesta TCE ocorreram nos exercícios de 2009 a 2011, portanto há menos de 10 anos, considerando que a data de início da contagem é 8/10/2011 (data do último pagamento, considerada como data de início de contagem do prazo de prescrição da pretensão punitiva, conforme entendimento do Acórdão 1.641/2016-P) .
	Análise das Citações
	15. A Sra. Lucineide Pereira Siqueira tomou ciência do ofício que lhe foi dirigido para fins de citação, conforme atesta o Aviso de Recebimento que compõe a peça 31 (que atesta a recepção do expediente de citação à Rua Valério Pereira, 99, Centro, em Petrolina/PE, endereço obtido em consulta ao sistema CPF da Secretaria da Receita Federal do Brasil-SFRB, peça 27, p. 2) .
	16. Apesar de a Sra. Lucineide Pereira Siqueira ter tomado ciência do expediente que lhe foi encaminhado para fins de citação, conforme tratado no acima, não atendeu à citação e, assim, não se manifestou quanto às irregularidades apontadas.
	17. O Sr. Diego Aquino Vivas Alves foi citado por edital, após os fracassos de sua citação por ofício, conforme tratado no item 8.2, mas não atendeu à citação e, assim, também não se manifestou quanto à irregularidade apontada.
	18. Cumpre tecer breves considerações sobre a forma como são realizadas as comunicações processuais no TCU. A esse respeito, destacam-se o art. 179, do Regimento Interno do TCU (Resolução 155, de 4/12/2002) e o art. 4º, inciso III, § 1º, da Resolução TCU 170, de 30 de junho de 2004, in verbis: (...) .
	19. Bem se vê, portanto, que a validade da citação via postal não depende de que o aviso de recebimento seja assinado pelo próprio destinatário da comunicação, o que dispensa, no caso em tela, a entrega do AR em ‘mãos próprias’. A exigência da norma é no sentido de o Tribunal verificar se a correspondência foi entregue no endereço correto, residindo aqui a necessidade de certeza inequívoca. 
	20. Não é outra a orientação da jurisprudência do TCU, conforme se verifica dos julgados a seguir transcritos:
	‘São válidas as comunicações processuais entregues, mediante carta registrada, no endereço correto do responsável, não havendo necessidade de que o recebimento seja feito por ele próprio (Acórdão 3648/2013-TCU-Segunda Câmara, Relator Ministro JOSÉ JORGE) ;’
	‘É prescindível a entrega pessoal das comunicações pelo TCU, razão pela qual não há necessidade de que o aviso de recebimento seja assinado pelo próprio destinatário. Entregandose a correspondência no endereço correto do destinatário, presume-se o recebimento da citação. (Acórdão 1019/2008-TCU-Plenário, Relator Ministro BENJAMIN ZYMLER) ;’
	‘As comunicações do TCU, inclusive as citações, deverão ser realizadas mediante Aviso de Recebimento - AR, via Empresa Brasileira de Correios e Telégrafos, bastando para sua validade que se demonstre que a correspondência foi entregue no endereço correto. (Acórdão 1526/2007-TCU-Plenário, Relator Ministro AROLDO CEDRAZ) .’
	21. A validade do critério de comunicação processual do TCU foi referendada pelo Supremo Tribunal Federal, nos termos do julgamento do MS-AgR 25.816/DF, por meio do qual se afirmou a desnecessidade da ciência pessoal do interessado, entendendo-se suficiente a comprovação da entrega do ‘AR’ no endereço do destinatário:
	‘EMENTA: AGRAVO REGIMENTAL. MANDADO DE SEGURANÇA. DESNECESSIDADE DE INTIMAÇÃO PESSOAL DAS DECISÕES DO TRIBUNAL DE CONTAS DA UNIÃO. ART. 179 DO REGIMENTO INTERNO DO TCU. INTIMAÇÃO DO ATO IMPUGNADO POR CARTA REGISTRADA, INICIADO O PRAZO DO ART. 18 DA LEI nº 1.533/51 DA DATA CONSTANTE DO AVISO DE RECEBIMENTO. DECADÊNCIA RECONHECIDA. AGRAVO IMPROVIDO.
	O envio de carta registrada com aviso de recebimento está expressamente enumerado entre os meios de comunicação de que dispõe o Tribunal de Contas da União para proceder às suas intimações.
	O inciso II do art. 179 do Regimento Interno do TCU é claro ao exigir apenas a comprovação da entrega no endereço do destinatário, bastando o aviso de recebimento simples.’
	22. No caso vertente, a citação da responsável Lucineide Pereira de Siqueira se deu em endereço constante no sistema CPF da SRFB (peça 27, p. 2) . A entrega do ofício citatório dele nesse endereço ficou comprovada, conforme tratado no item 15 acima.
	23. Transcorrido o prazo regimental fixado e mantendo-se inerte os aludidos responsáveis, impõe-se que sejam considerados revéis, dando-se prosseguimento ao processo, de acordo com o art. 12, § 3º, da Lei 8.443/1992.
	24. Nos processos do TCU, a revelia não leva à presunção de que seriam verdadeiras todas as imputações levantadas contra os responsáveis, diferentemente do que ocorre no processo civil, em que a revelia do réu opera a presunção da verdade dos fatos narrados pelo autor. Dessa forma, a avaliação da responsabilidade do agente não pode prescindir da prova existente no processo ou para ele carreada.
	25. Ao não apresentarem sua defesa, os responsáveis deixaram de produzir prova da regular aplicação dos recursos sob sua responsabilidade, em afronta às normas que impõem aos gestores de recursos públicos a obrigação legal de, sempre que demandados pelos órgãos de controle, apresentar os documentos que demonstrem a correta utilização das verbas públicas, a exemplo do contido no art. 93 do Decreto-Lei 200/67: ‘Quem quer que utilize dinheiros públicos terá de justificar seu bom e regular emprego na conformidade das leis, regulamentos e normas emanadas das autoridades administrativas competentes’. 
	26. Mesmo as alegações de defesa não sendo apresentadas, considerando o princípio da verdade real que rege esta Corte, procurou-se buscar, em manifestações dos responsáveis na fase interna desta Tomada de Contas Especial, se havia algum argumento que pudesse ser aproveitado a seu favor, o que não foi encontrado.
	Conclusão
	27. Diante da revelia de Diego Aquino Vivas Alves e Lucineide Pereira de Siqueira, e inexistindo nos autos elementos que permitam concluir pela ocorrência de boa-fé ou de outros excludentes de culpabilidade em suas condutas, propõe-se que suas contas sejam julgadas irregulares e que os responsáveis sejam condenados em débito, bem como que lhes seja aplicada a multa prevista no art. 57 da Lei 8.443/1992.
	Proposta de encaminhamento
	28. Diante do exposto, submetemos os autos à consideração superior, propondo ao Tribunal:
	a) considerar revéis, para todos os efeitos, Diego Aquino Vivas Alves e Lucineide Pereira de Siqueira, dando-se prosseguimento ao processo, com fulcro no art. 12, § 3º, da Lei n. 8.443/1992;
	b) excluir da relação processual os responsáveis Francisco de Assis de Oliveira e Joelma Gomes de Aquino;
	c) com fundamento nos arts. 1º, inciso I, 16, inciso III, alíneas ‘b’ e ‘d’ da Lei 8.443/1992 c/c os arts. 19 e 23, inciso III, da mesma Lei, e com arts. 1º, inciso I, 209, incisos II e IV, 210 e 214, inciso III, do Regimento Interno, que sejam julgadas irregulares as contas de Diego Aquino Vivas Alves, na condição de ex-servidor do INSS, e de Lucineide Pereira de Siqueira, na condição de representante legal cadastrada, e condená-los, solidariamente, conforme tabelas a seguir, ao pagamento das quantias a seguir especificadas, com a fixação do prazo de quinze dias, a contar das notificações, para comprovar, perante o Tribunal (art. 214, inciso III, alínea ‘a’, do Regimento Interno) , o recolhimento das dívidas aos cofres do Instituto Nacional do Seguro Social (INSS) , atualizadas monetariamente e acrescidas dos juros de mora, calculados a partir das datas discriminadas, até a data dos recolhimentos, na forma na forma prevista na legislação em vigor:
	Débito 1 - Diego Aquino Vivas Alves:
	Valor original (R$) 
	Data da ocorrência
	Tipo

	NB 21/146.116.833-0 - Pensão por Morte Previdenciária Rural
Instituidora: Maria Gorete Pereira da Silva
Beneficiário: Pedro Rafael Ferreira da Silva
Representante legal cadastrado: Francisco de Assis de Oliveira (peça 2, p. 25-26, 55 e 124) 

	 53.365,21 
	25/08/2009
	D

	 697,50 
	25/08/2009
	D

	 465,00 
	28/09/2009
	D

	 465,00 
	28/10/2009
	D

	NB 21/145.268.659-6 – Pensão por Morte Previdenciária Rural
Instituidor: Helio Gonçalves Maia
Beneficiária: Juranda Mirelly Aquino Maia
Representante legal cadastrada: Joelma Gomes de Aquino (peça 2, p. 25, 83, 121-123) 

	 36.965,00 
	07/04/2009
	D

	 465,00 
	07/04/2009
	D

	 465,00 
	07/05/2009
	D

	 465,00 
	04/06/2009
	D

	 465,00 
	06/07/2009
	D

	 465,00 
	06/08/2009
	D

	 697,50 
	04/09/2009
	D

	 465,00 
	06/10/2009
	D

	 465,00 
	06/11/2009
	D

Valor atualizado monetariamente até 2/12/2019: R$ 169.818,48 (v. peça 39, p. 18) 
	Débito 2 - Diego Aquino Vivas Alves e Lucineide Pereira de Siqueira:
	Valor original (R$) 
	Data da ocorrência
	Tipo

	NB-25/145.268.837-8 – Auxílio Reclusão Rural
Instituidor: Adriano da Cruz Silva 
Beneficiário: Adriano Filho Pereira da Cruz 
Representante legal cadastrada: Lucineide Pereira de Siqueira (peça 2, p. 21, item 7.2, p. 26, 67-68, 125-131) 

	 93,00 
	19/05/2009
	D

	 465,00 
	02/06/2009
	D

	 465,00 
	02/07/2009
	D

	 465,00 
	04/08/2009
	D

	 697,50 
	22/10/2009
	D

	 465,00 
	22/10/2009
	D

	 465,00 
	04/11/2009
	D

	 698,00 
	03/12/2009
	D

	 465,00 
	06/01/2010
	D

	 510,00 
	02/02/2010
	D

	 510,00 
	08/03/2010
	D

	 510,00 
	09/04/2010
	D

	 510,00 
	11/05/2010
	D

	 510,00 
	07/06/2010
	D

	 510,00 
	05/07/2010
	D

	 510,00 
	05/08/2010
	D

	 765,00 
	08/09/2010
	D

	 510,00 
	08/10/2010
	D

	 510,00 
	03/02/2011
	D

	 510,00 
	03/02/2011
	D

	 540,00 
	03/02/2011
	D

	 764,50 
	04/02/2011
	D

	 540,00 
	04/03/2011
	D

	 545,00 
	04/04/2011
	D

	 545,00 
	03/05/2011
	D

	 545,00 
	02/06/2011
	D

	 545,00 
	04/07/2011
	D

	 545,00 
	02/08/2011
	D

	 817,50 
	02/09/2011
	D

	NB-21/146.116.799-7 – Pensão por Morte Previdenciária
Instituidor: Pedro José Almeida da Silva 
Beneficiário: Flávio Almeida Pereira 
Representante legal cadastrada: Lucineide Pereira de Siqueira (peça 2, p. 21, item 7.2, p. 26, 40, 119-120) 

	 53.274,83 
	18/08/2009
	D

	 465,00 
	18/08/2009
	D

	 697,50 
	04/09/2009
	D

	 465,00 
	22/10/2009
	D

	 465,00 
	06/11/2009
	D

	Valor atualizado monetariamente até 2/12/2019: R$ 123.365,30 (v. peça 39, p. 18) 
	d) aplicar a Diego Aquino Vivas Alves e Lucineide Pereira de Siqueira, individualmente, a multa prevista no art. 57 da Lei 8.443/1992 c/c o art. 267 do Regimento Interno, com a fixação do prazo de quinze dias, a contar das notificações, para comprovarem, perante o Tribunal (art. 214, inciso III, alínea ‘a’, do Regimento Interno) , o recolhimento das dívidas aos cofres do Tesouro Nacional, atualizadas monetariamente desde a data do acórdão até a dos efetivos recolhimentos, se forem pagas após o vencimento, na forma da legislação em vigor;
	e) autorizar, desde logo, nos termos do art. 28, inciso II, da Lei 8.443/1992, a cobrança judicial das dívidas caso não atendidas as notificações;
	f) autorizar, caso solicitado pelos responsáveis, o pagamento das dívidas em 36 parcelas mensais e consecutivas, nos termos do art. 26 da Lei 8.443/1992 c/c o art. 217 do Regimento Interno, fixando-lhes o prazo de quinze dias, a contar do recebimento da notificação, para comprovarem perante o Tribunal o recolhimento da primeira parcela, e de trinta dias, a contar da parcela anterior, para comprovarem os recolhimentos das demais parcelas, devendo incidir sobre cada valor mensal, atualizado monetariamente, os juros de mora devidos, na forma prevista na legislação em vigor;
	g) encaminhar cópia da deliberação ao Procurador-Chefe da Procuradoria da República em Pernambuco nos termos do § 3º do art. 16 da Lei 8.443/1992 c/c o § 7º do art. 209 do Regimento Interno do TCU, para adoção das medidas cabíveis; e comunicar-lhe que o relatório e o voto que a fundamentarem podem ser acessados por meio do endereço eletrônico www.tcu.gov.br/acordaos e que, caso haja interesse, o Tribunal pode enviar-lhe cópia desses documentos sem qualquer custo.”
3.	Enfim, por intermédio do Exmo. Sr. Subprocurador-Geral Paulo Soares Bugarin, o MPTCU manifestou a sua concordância em relação à referida proposta da unidade técnica, tendo consignado o seu parecer à Peça 43 nos seguintes termos:
	“ (...) Caracterizada a revelia dos responsáveis, após regular citação pelas vias postal e editalícia (peças 31 e 37) , impõe-se o prosseguimento ao processo, para todos os efeitos, conforme prevê o art. 12, § 3º, da Lei nº 8.443/92. 
	Desse modo, ante a inexistência de elementos capazes de comprovar a boa e regular aplicação dos recursos, este representante do Ministério Público de Contas manifesta-se de acordo com a proposta formulada pela unidade técnica (peça 40) .”
É o Relatório.

não há.

Subprocurador-Geral Paulo Soares Bugarin.

TOMADA DE CONTAS ESPECIAL. FRAUDE NA CONCESSÃO DE BENEFÍCIOS PREVIDENCIÁRIOS. CITAÇÃO. REVELIA. CONTAS IRREGULARES. DÉBITO. MULTA. SOLICITAÇÃO PARA O ARRESTO DE BENS. INABILITAÇÃO TEMPORÁRIA PARA O EXERCÍCIO DE FUNÇÃO PÚBLICA NA ADMINISTRAÇÃO FEDERAL. CIÊNCIA.

TOMADA DE CONTAS ESPECIAL (TCE)

Secretaria de Controle Externo de Tomada de Contas Especial (Secex-TCE).

Trata-se de tomada de contas especial instaurada pelo Instituto Nacional do Seguro Social (INSS) em desfavor de Diego Aquino Vivas Alves, como então servidor do INSS no âmbito da gerência executiva de Garanhuns – PE, além de Francisco de Assis de Oliveira, Joelma Gomes de Aquino e Lucineide Pereira de Siqueira, como terceiros desvinculados ao INSS, diante da irregular concessão de benefícios previdenciários e da subsequente produção de dano ao erário sob o valor histórico de R$ 166.808,04.
2.	Como visto, o Processo Administrativo Disciplinar (PAD) nº 35204.006254/2009-76, de 30/11/2010, evidenciou que o Sr. Diego Aquino Vivas Alves teria promovido a indevida concessão de benefícios previdenciários, por meio da inserção de dados inverídicos em prol de supostos beneficiários, tendo essa irregularidade resultado na subsequente demissão do mencionado responsável (Peça 2, p. 8/33) . 
3.	Por essa linha, na fase interna da TCE por meio do Relatório de TCE nº 37345.000358/2016-l (Peça 3, p. 33/41) , a Comissão de TCE junto à gerência executiva do INSS em Garanhuns – PE assinalou a responsabilidade de Diego Aquino Vivas Alves, em solidariedade com os supostos representantes legais (Lucineide Pereira de Siqueira, Francisco de Assis Oliveira e Joelma Pereira de Siqueira) pela aludida fraude.
4.	Todavia, no âmbito do TCU, a Secex-TCE deixou de promover a persecução de Francisco de Assis Oliveira e Joelma Pereira de Siqueira, por não vislumbrar a subsistência provas sobre as suas participações na mencionada fraude, e, assim, promoveu a citação de Diego Aquino Vivas Alves e de Lucineide Pereira de Siqueira, mas, a despeito da regular citação, eles não apresentaram as suas alegações de defesa, nem efetuaram, tampouco, o recolhimento do débito em favor do INSS, passando à condição de revéis perante o TCU, nos termos do art. 12, § 3º, da Lei nº 8.443, de 1992.
5.	De todo modo, após a análise final do feito, a unidade técnica propôs a irregularidade das contas de Diego Aquino Vivas Alves e de Lucineide Pereira de Siqueira para condená-los ao pagamento solidário do débito apurado nos autos, com a subjacente aplicação da multa prevista no art. 57 da Lei nº 8.443, de 1992, tendo o Parquet especial anuído a essa proposta.
6.	Incorporo os pareceres da unidade técnica e do MPTCU a estas razões de decidir.
7.	A gravidade dos ilícitos é tão evidente que, para além da presente TCE, o Sr. Diego Aquino Vivas Alves teria sido demitido do serviço público.
8.	Estaria adequada, então, a proposta da unidade técnica no sentido de julgar irregulares as contas das pessoas físicas causadoras do aludido dano ao erário, em consonância, por exemplo, com o Acórdão 321/2019-TCU-Plenário.
9.	O TCU não deve passar, contudo, a pugnar pela persecução dos demais responsáveis indicados na fase interna desta TCE, com a eventual citação desses possíveis responsáveis no presente momento, não só porque o presente feito já estaria em plenas condições de julgamento, não se mostrando razoável o eventual retorno do processo para promover a suscitada citação, mas também porque o instituto da solidariedade passiva corresponderia a benefício legalmente erigido em favor do ente estatal credor, e não da pessoa privada devedora, podendo os referidos devedores principais ajuizar eventualmente a superveniente ação regressiva em desfavor dos demais corresponsáveis, em sintonia com a jurisprudência do TCU (v.g.: Acórdãos 1.159/2015, 2.263/2015 e 3.039/2015, do Plenário) , sem prejuízo de, no âmbito administrativo ou judicial, todos os responsáveis serem porventura demandados pelos eventuais ilícitos perpetrados.
10.	De toda sorte, em face do correspondente dano ao erário, o TCU deve promover o envio de solicitação para a AGU promover as medidas judiciais cabíveis com vistas ao arresto dos bens dos efetivos responsáveis, nos termos do art. 61 da Lei nº 8.443, de 1992, e do art. 275 do RITCU, garantindo, com isso, a futura execução do débito ora imputado, sem prejuízo de, nesse caso, o MPTCU atentar para a eventual possibilidade de promover o referido arresto em relação ao valor consolidado das diversas dívidas já eventualmente imputadas contra os aludidos responsáveis em outros processos de tomada de contas especial autuados no âmbito do TCU, devendo, ainda, o Tribunal inabilitá-los temporariamente para o exercício de função pública na administração federal a partir, por exemplo, da avaliação do impacto do correspondente dano ao erário sobre o tempo das aludidas inabilitações para fixá-las em 7  (sete) anos, diante, especialmente, da reincidência na perpetração dos aludidos ilícitos, sem prejuízo de lhes aplicar a subsequente multa legal. 
11.	Não se vislumbraria, enfim, a prescrição da pretensão punitiva do TCU em favor de nenhum dos dois responsáveis, pois não teria transcorrido o período superior a dez anos entre a ordem para a citação no âmbito do TCU, em 22/3/2019 (Peça 26) , e a cessação do aludido ilícito continuado pelo desvio dos recursos federais em 2/9/2011, nos termos do Acórdão 1441/2016-TCU-Plenário, estando os dois responsáveis, aliás, em conjunta conduta delitiva.
12.	Eis que, por meio do referido Acórdão 1.441/2016 proferido pelo Plenário na Sessão Extraordinária de 8/6/2016, o TCU firmou o seu entendimento no sentido de que a prescrição da pretensão punitiva deve seguir a regra geral do prazo decenal, contado a partir do fato, em linha com o art. 205 do Código Civil brasileiro, interrompendo-se a contagem do aludido prazo com a ordem de citação, nos termos do art. 240, caput, da Lei nº 13.105 (Código Processual Civil) , de 2015. 
13. 	Sem prejuízo, no entanto, do respeito a esse entendimento do Tribunal, reitero a minha ressalva já registrada em vários outros julgados do TCU no sentido de que, na ausência de lei específica, o TCU não deveria aplicar qualquer prazo prescricional sobre a referida pretensão punitiva ou, então, na pior das hipóteses, o Tribunal deveria aplicar a regra prescricional fixada pela Lei nº 9.873, de 1999, não só porque ela trata diretamente de prescrição no âmbito do direito administrativo sancionador, mas também porque, entre outras medidas, a aludida lei manda aplicar o prazo prescricional penal, quando a infração administrativa também configure crime, além de determinar expressamente que, no caso de ilícito continuado ou permanente, a contagem do prazo se inicie no dia da cessação do aludido ilícito.
14.	A despeito de anotar, então, essa minha posição pessoal, pugno pela aplicação da multa legal em desfavor dos aludidos responsáveis, submetendo-me, pois, ao entendimento fixado pelo aludido Acórdão 1441/2016-TCU-Plenário.
15.	O TCU deve julgar irregulares, portanto, as contas de Diego Aquino Vivas Alves e de Lucineide Pereira de Siqueira para condená-los ao pagamento solidário do débito apurados nos autos, além de lhes aplicar a multa prevista no art. 57 da Lei 8.443, de 1992, sem prejuízo de inabilitá-los para o exercício de função pública na administração federal pelo período de 7  (sete) anos, nos termos do art. 60 da Lei nº 8.443, de 1992, deixando, entretanto, de avaliar a eventual responsabilidade dos segurados-beneficiários na aludida fraude, já que eles sequer teriam sido chamados em citação nestes autos.
Ante o exposto, voto pela prolação do Acórdão ora submetido a este Colegiado.
TCU, Sala das Sessões, em 5 de fevereiro de 2020.
Ministro-Substituto ANDRÉ LUÍS DE CARVALHO 
Relator